臺灣高等法院刑事判決　　　　　　　　 93年度醫上訴字第1號
　　上　訴　人
　　即　自訴人　乙○○
　　自訴代理人　陳化義律師
　　被　　　告　丙○○
　　　　　　　　丁○○
　　共　　　同
　　選任辯護人　林大華律師
　　　　　　　　邱國旺律師
上列上訴人自訴被告等過失致死案件，不服臺灣臺北地方法院九
十一年度自字第六三四號，中華民國九十三年三月五日第一審判
決，提起上訴，本院判決如下：
    主  文
上訴駁回。
    理  由
一、自訴意旨略以：自訴人乙○○之配偶李國棟於民國九十一年
    五月二十三日晚上七時許因腹痛難耐，經救護車，於同日晚
    上七時五十分許送往臺北縣新店市○○路三六二號之財團法
    人天主教耕莘醫院（下稱耕莘醫院）急診室就醫，由值班醫
    師即被告丙○○診治，自訴人明確對被告表示李國棟係腹痛
    ，且從未提及李國棟有心臟病史，請被告就腹痛症狀醫治，
    然被告卻不理睬，並稱：「你是醫生還是我是醫生」，經急
    救未果，被告丙○○醫師初步診斷為疑似急性心肌梗塞併心
    因性休克，認須進行氣球擴張術，惟耕莘醫院竟無急診可使
    用之心導管室設備，亦無設置心臟外科，致病患須緊急轉院
    ，在聯繫轉院過程中，又以病患急診費用尚未付清為由，拖
    延轉院程序，且未作適當之急救處置，後經轉送國立臺灣大
    學醫學院附設醫院（下稱臺大醫院）作心導管檢驗，並接受
    緊急手術，仍因延誤治療時機，於翌日上午十一時十五分死
    亡。而依臺大醫院於病歷摘要中明確指出新店耕莘醫院誤診
    及延遲治療等重大過失，因認被告丙○○及時任耕莘醫院院
    長之丁○○均涉犯刑法第二百七十六條第二項之業務過失致
    人於死罪嫌等語。
二、自訴人認被告丙○○、丁○○二人涉有上揭業務過失致死罪
    之刑責，係以被告二人坦承耕莘醫院無急診可使用之心導管
    室設備，亦無設置心臟外科等情，並提出臺北縣政府消防局
    救護紀錄表、耕莘醫院急診護理記錄單與急診醫囑單、轉診
    單、轉診記錄表及臺大醫院出院病歷摘要等影本資為論據。
三、按犯罪事實應依證據認定之，無證據不得推定其犯罪事實。
    又不能證明被告犯罪者，應諭知無罪之判決，刑事訴訟法第
    一百五十四條第二項、第三百零一條第一項分別定有明文。
四、訊之被告二人均否認犯行，各有如下之辯解：
（一）被告丙○○辯稱：李國棟到院時，血壓很低，且有盜汗、
      自律神經活化之情形，顯示其係休克症狀，經心電圖檢查
      亦顯示有心肌梗塞之現象，心肌梗塞病人之臨床症狀有三
      ：一是會有上腹痛、胸悶、胸痛、喘、下巴痛、甚至左上
      肢痛；二是心電圖判讀會呈現特定波段往上拉之波型；三
      是抽血驗心肌酵素。這三個條件中有二個條件符合，就會
      強烈懷疑病人是心肌梗塞，尤其是心電圖ＳＴ波段上升情
      形，被告綜合這三方面判斷病患是急性心肌梗塞合併心因
      性休克。病患失血很多，不會造成ＳＴ波段上升，心肌酵
      素是指ｃｐｋ、ｃｐｍｂ、ｔｒｏｐｏｎｉｎｅ這三項指
      數，第一項、第三項是要合併觀察，三個值上升，屬於心
      臟有問題，且與心肌梗塞時間、受損面積有關，程度愈重
      ，指數愈高；被告發現病患係急性心肌梗塞後，即聯絡、
      聽取值班心臟內科醫生之建議，認為病人需要心臟外科醫
      生，而醫院無該等人員、設備，須要轉診。被告除透過緊
      急醫療網聯絡可以做心導管且要有加護病房之醫院，並對
      病患緊急插管，維持其呼吸通暢，打升壓劑，並無違失，
      臺大醫院做初步檢查也是相同，雖然事後做心導管時才發
      現除心肌梗塞外，合併有腹部主動脈瘤破裂之情形，然急
      診期間最重要是要保住病人的生命，再做適合的醫療，急
      診期間病人不能離開醫護人員的視線，要持續監測，保住
      病人的生命。何況被告之醫療行為經行政院衛生署三次鑑
      定，亦均認為被告並無過失，被告已盡急診醫師之診療注
      意義務等語。
（二）被告丁○○則辯稱：病患李國棟於耕莘醫院之急診醫療，
      全程均由值班醫師丙○○負責，被告丁○○雖時任耕莘醫
      院之院長，負責醫院行政事務，然並未參與該急診醫療，
      亦非處理本件病患轉院事務之人。耕莘醫院係行政院衛生
      署評定之「區域醫院」，具備區域醫院應有設備及醫療人
      員，並無醫院設備不足之過失。李國棟之死亡結果與被告
      並無關連，自無業務過失致人於死罪之犯行。
五、程序事項：本院經當事人之同意，由受命法官於準備程序詰
    問證人甲○○、戊○○所得之供述證據，雖屬審判外之陳述
    ，然經當事人於審判程序同意為證據（見本院卷第二０二頁
    筆錄），本院審酌各該證人均經當事人詰問，證人亦無不能
    自由陳述之情形，依刑事訴訟法第一百五十九條之四之規定
    ，應得為證據，先此敘明。
六、實體事項
（一）查自訴人乙○○之夫即病患李國棟，於九十一年五月二十
      三日晚上八時二十分許因腹痛、冒冷汗，由救護車送抵耕
      莘醫院急診，到院時病患意識呈現焦躁不安，收縮壓為六
      十毫米汞柱，心跳一０二次／分，呼吸二十八次／分，被
      告丙○○醫師診視發現病患上腹部有一正中手術疤痕，且
      有壓痛，但無反彈痛，經囑護理人員為病患注射生理食鹽
      水點滴一千西西、使用氧氣及昇壓劑、作心電圖監測及驗
      血檢查常規和生化數值；丙○○因李國棟之心電圖呈現Ｖ
      二－Ｖ六導程Ｓ－Ｔ節段明顯升高情形，參諸臨床上低血
      壓危狀，血紅素為十二．九Ｇ／ＤＬ，判斷可能是急性心
      肌梗塞併發心因性休克，認為需要有心臟加護病房之設備
      與後續照護，於徵得家屬同意後，於同日晚上十時三十分
      許轉往臺大醫院等事實，為被告所不爭執，並有耕莘醫院
      病歷與Ｘ光片（六大一小共七片）在卷可稽。其次，李國
      棟被送達臺大醫院急診室時，血壓為八九／六六毫米汞柱
      、心跳速率為九八次／分、血氧飽和度為九九％，病患立
      刻住進心臟內科加護病房，並接受主動脈汽球幫浦術昇壓
      處置，直到血壓為一００／六０毫米汞柱，接受心導管檢
      查後發現有兩條冠狀動脈分枝呈現全面性狹窄，同時發現
      直徑十公分之腹部主動脈瘤，且已經破裂至後腹腔，因有
      繼續破裂之可能，故立即會診心臟外科進行緊急手術；手
      術歷時七小時，共計輸血濃縮紅血球三三Ｕ、全血二Ｕ、
      新鮮冷凍血漿十七單位、血小板三十六單位，病患於翌日
      上午七時三十分許送回加護病房，至該日上午十時十五分
      許血壓降至收縮壓七十左右，經判斷為左側張力性氣血胸
      ，故由值班醫師急放胸管，結果有大量血水引流而出，雖
      經輸血治療，血壓仍未回升，病患於九十一年五月二十四
      日上午十一時十五分許，因腹主動脈瘤破裂合併出血性休
      克死亡等事實，亦有臺大醫院病歷等及死亡證明書各一件
      在卷可稽。
（二）依上述說明，可知被告丙○○依前述之事證，診斷或臆斷
      李國棟係急性心肌梗塞併發心因性休克；惟李國棟經轉送
      台大醫院接受心導管檢查之同時另發現直徑十公分之腹部
      主動脈瘤，且已經破裂至後腹腔，雖經緊急手術，仍因腹
      主動脈瘤破裂合併出血性休克死亡。亦即李國棟之直接死
      亡原因與被告丙○○診斷或臆斷之急性心肌梗塞併發心因
      性休克，確有落差，雖可認定。然刑法上之過失，須行為
      人對於構成犯罪之事實，按其情節，應注意並能注意而不
      注意而言，且其過失行為與結果間，在客觀上有相當因果
      關係始得成立。而所謂相當因果關係，係指依經驗法則，
      綜合行為當時所存在之一切事實，為客觀之事後審查，認
      為在一般情形下，在此環境、有此行為之同一條件，均可
      發生同一之結果者，則該條件即為發生結果之相當條件，
      行為與結果即有相當之因果關係。反之，若在一般情形下
      ，有此一條件存在，而依客觀之審查，認為不必皆發生此
      結果者，則該條件與結果並不相當，不過為偶然之事實而
      已，其行為與結果間即無相當因果關係。因之，本案首應
      審酌者為李國棟之死亡與被告丙○○醫師之醫療行為有無
      因果關係，亦即被告丙○○是否盡到一般醫師在醫療常規
      上之注意義務？有無違反醫療學術上公認之規則？茲分述
      如次：
    １、被告有無故意或過失忽視病患李國棟及其家屬關於腹痛
        之主訴，併無中生有轉移注意至李國棟之心臟病？按病
        患的主觀主訴及詳細病史係醫師看診的核心目標，此觀
        行政院衛生署做成之第二次鑑定報告即明；然該次鑑定
        亦謂：隨後之身體檢查及實驗室、影像學等所獲得的客
        觀證據，必須能合理且有邏輯性的解釋其間的因果機轉
        ，才能作出診斷的結論。但要達到此一精確診斷的同時
        ，一一鑑別診斷確實須耗費寶貴之時間等語（見原審卷
        第六八頁）。亦即醫師之臆斷或診斷，除參考病患之主
        訴外，尚須配合其後之身體檢查及實驗室、影像學等所
        獲得的客觀證據，以互相印證。經查，李國棟經救護車
        送抵耕莘醫院急診時主訴：腹痛（Abd pain）厲害，且
        有腹瀉（Diarrea）及嘔吐（Vomiting），固有急診護
        理評估紀錄可按（附入病歷），台北縣消防局救護紀錄
        表亦記載李國棟腹痛、冒汗、肢體無力等現象（見原審
        卷第十一頁）。亦即李國棟及其家屬曾主訴腹痛、腹瀉
        、嘔吐等症狀固極明確。然被告丙○○並未忽視該等症
        狀，此由被告丙○○於急診病歷紀錄記載：發現病患上
        腹部有一正中手術疤痕，且有壓痛，但無反彈痛等情，
        即可印證。此外，代被告丙○○填寫轉診單之甲○○醫
        師，亦於轉診單上記載：病患來院一小時前開始有腹痛
        、嘔吐現象，在醫院觀察過程中，八點半有冒泠汗、血
        壓降低情形等語，此經甲○○於本院詰問時供述在卷，
        甲○○並稱：我是依病人之病歷來記載轉診單等語（見
        本院卷第一一八頁），且有該轉診單可按（見原審卷第
        二十頁）。若被告丙○○故意忽視病患之主訴，何須對
        病患之腹部作理學檢查？甲○○更不可能依病歷之紀錄
        於轉診單上有上開記載。自訴人所指被告刻意疏忽云云
        ，應有誤會。其次，卷附之「轉院紀錄表」固記載李國
        棟之過去病史為心臟病、高血壓（見原審卷第二一頁）
        。然該轉院記錄表並非被告丙○○所書寫，此經丙○○
        陳述在卷。實則該記錄表係由護士施美玲做成，此觀該
        記錄表即明；亦無其他證據證明係被告授意護士做成，
        已難認被告丙○○有何不實之紀錄。而第二次鑑定報告
        亦謂：「：：：耕莘醫院急診病歷及轉診單中，未提及
        病患過去史中有心臟動脈疾病（CAD），但在台大醫院
        急診病歷中過去病史項目記載為：CAD，此一記載與耕
        莘醫院無涉，故耕莘醫院急診醫師並無明知不實而登載
        於其業務所成之文書」（見原審卷第六九頁）。其次，
        既稱轉院記錄表，應是確定轉院後始做成，然在此之前
        被告丙○○已臆斷李國棟係急性心肌梗塞併發心因性休
        克，依被告丙○○之辯解及病歷之記載，被告丙○○之
        該等判斷，亦未受紀錄表上「心臟病史」之記載之誤導
        。亦即記錄表雖有誤記，亦無關被告丙○○之判斷。況
        被告丙○○判斷李國棟係急性心肌梗塞併發心因性休克
        ，亦無過失（詳後述）。
    ２、被告丙○○診斷或臆斷為急性心肌梗塞併發心因性休克
        ，是否有過失？查被告丙○○一再辯稱：本案係因病患
        之心電圖之ST段上昇，且有上腹痛等二種情形，符合急
        性心肌梗塞三個要件中之其中二個，依醫療常規，即可
        懷疑係急性心肌梗塞等語；又稱第三個判斷條件即心肌
        酵素，要在症狀發生後數小時才會出現，表示心臟的肌
        肉細胞受損，細胞裡面的酵素釋放出來，才能在血液裡
        面偵測到等語（見本院卷第九十頁）。原審法院及本院
        依自訴人之聲請及鑑定後之再質疑，檢送自訴狀影本、
        耕莘醫院病歷與Ｘ光片及臺大醫院病歷等，先後三次委
        請行政院衛生署醫事委員會鑑定，即行政院衛生署九十
        二年六月十七日衛署醫字第０九二０二一二七四二號書
        函檢附之編號：0000000醫事審議委員會鑑定書
        （以下簡稱第一次鑑定）、行政院衛生署九十二年十二
        月二十五日衛署醫字第０九二０二一七一二四號書函檢
        附之編號：0000000醫事審議委員會鑑定書（以
        下簡稱第二次鑑定）、行政院衛生署九十四年六月七日
        衛署醫字第0940210392號書函檢附之編號：0000000號
        醫事審議委員會鑑定書（以下簡稱第三次鑑定）。均認
        為被告丙○○之上開判斷並無疏失，甚至認為丙○○若
        是下其他診斷而未提及心肌梗塞，恐怕才是重大醫療過
        失等語，茲析述如後：
    （１）第一次鑑定意見謂：呂醫師依據心電圖中呈心肌缺氧
          及病患主訴上腹痛，合理臆斷病患疑似為心肌梗塞，
          且台大醫院的心導管檢查中得到證實（見原審卷第四
          七頁）。
    （２）第二次鑑定意見謂：耕莘醫院急診醫師面臨主訴腹痛
          的休克病患，搶救當中客觀發現心電圖中有心肌梗塞
          現象（ST波明顯上升），此時作出心肌梗塞的臆斷在
          學理上並無矛盾（見原審卷第六八頁）。
    （３）第三次鑑定意見謂：本案應有心肌梗塞，理由有三：
          心電圖出現一序列動態性變化：在耕莘醫院5月23
          日20時21分之心電圖，第一導程，aVL導程，V1 至
          V6導程出現ST段上昇，此時R波仍在，耕莘醫院第二
          張心電圖21時58分V1至V4之R波已消失。在台大醫院
          5月24日9時38分最後之心電圖，胸前導程均為qs波，
          而無R波。根據心電圖定義qS波表示心肌梗塞壞死。
          心肌酵素逐漸上昇：在耕莘醫院5月23日21時56分
          之心肌酵素為：CPK=85u/L（正常為40~290u/L）,CK-
          MB=6u/L（正常為0~l6u/L），AST = l2u/L（正常為
          5~40u/L）。在台大醫院5月23日23時42分為：CPK=76
          8.0u/L，CK-MB=58.1u/L，AST=68u/L。5月24 日9時
          43分為：CPK=l112.Ou/L，CK-MB=158.0u/L，AST=692
          u/L。由心臟酵素逐漸上昇證實有心肌受傷。心肌梗
          塞發生後之前4小時內心肌酵素可能正常，也間接證
          實在耕莘醫院時心肌梗塞為急性發作。有上腹疼痛
          ：病人至耕莘醫院急診時主訴腹部疼痛，身體檢查記
          錄上腹部有輕微壓痛。雖然事後有明確證據顯示為主
          動脈瘤破裂，但心肌梗塞仍也有可能以上腹疼痛來表
          現。一般腹主動脈瘤造成之疼痛主要在下背或下腹部
          ，其為持續性、內臟性無法定住之疼痛，一般身體檢
          查由於動脈瘤在腹部內臟器官之後方不易查出，尤其
          是在肥胖者。李國棟在耕莘醫院病歷有記載體重，但
          無法辨識（見本院卷第一六六、一六七頁）。
    （４）第三次鑑定意見又謂：「（五）前述病人心電圖有序
          列變化，心肌酵素上昇，即可診斷心肌梗塞。病史上
          若有胸痛或心臟病史，更能提高診斷之陽性預測率。
          但無症狀並不能排除心肌梗塞，只會降低陽性預測率
          。醫師當然不能因病史中沒有心臟病就排除心臟病之
          可能性。若其他上述兩項高度懷疑時，仍應臆斷心肌
          梗塞。在耕莘醫院之病歷中，心肌酵素尚正常，但有
          序列心電圖變化，足以懷疑心肌梗塞。在台大醫院，
          依其病歷有序列心電圖變化及心肌酵素上升，足以診
          斷合併有心肌梗塞」、「（六）：：：。本案事後診
          斷主動脈瘤破裂沒有疑義，是否有心肌梗塞卻仍有不
          同看法。目前尚且如此，若要求急診室在極短時間內
          做出完全正確之診斷實為不易。若已進行必要之急救
          ，轉介，再進行積極之治療，應已盡責。本案若是下
          其他診斷而未提及心肌梗塞，恐怕才是重大醫療過失
          。：：：」（以上見本院卷第一六七、一六八頁）。
    （５）依上述各次之鑑定，可知鑑定意見認為李國棟之心電
          圖顯現之情形及上腹痛之症狀，符合心肌梗塞之二要
          件，足以合理臆斷疑似為心肌梗塞，並謂被告丙○○
          依據心電圖及對病患之理學檢查結果，做出心肌梗塞
          之臆斷在學理上並無矛盾。甚至認為被告若是下其他
          診斷而未提及心肌梗塞，恐怕才是重大醫療過失。
    （６）應附帶說明者，自訴人一再質疑病患係腹痛，並非上
          腹痛，進而認為不得作為判斷之依據云云。然自訴人
          所舉之證人即李國棟之女兒李淑玉於本院證稱：我有
          陪同父親到醫院，他清醒著告訴我肚子痛，摸著上腹
          部等語（見本院卷第二００、二０一頁）。足見自訴
          人此部分之指訴與事實不符。而心肌梗塞仍有可能以
          上腹疼痛來表現，亦經衛生署做成上述之鑑定，被告
          以之作為判斷之條件，亦無違誤。自訴人就衛生署之
          鑑定雖仍有其他質疑，如謂李國棟之心電圖明顯看出
          並無T波高而尖出現；也無反轉波出現，更無Q波出現
          ，被告僅參考其中一項，顯然不足；又所謂ST波上升
          ，並非僅出現在急性心肌梗塞患者，其他症狀者也會
          有，進而謂被告閱讀心電圖有錯誤云云。然前述第三
          次鑑定意見，已就李國棟之心電圖顯示之數據有詳細
          之判讀，鑑定機關本於其專業知識，與自訴人或被告
          亦無其他瓜葛，應可採信，自訴人之該等質疑不可採
          信。
    ３、被告丙○○未及時診斷李國棟係腹主動脈瘤破裂合併出
        血性休克是否有過失？
    （１）自訴人指李國棟係腹主動脈瘤破裂，且主訴腹痛，李
          國棟且向醫師表示痛到要大便，便出來很臭，都是黑
          的等語；進而認為被告若有扣診或聽診，當能懷疑李
          國棟之腹脹係腹內積血或積水，並進一步做治療，詎
          被告完全未經扣診，亦完全忽視複痛之事實，致延誤
          醫療之契機云云。
    （２）查被告丙○○表示其曾做扣診。行政院衛生署做成之
          三份鑑定意見書，亦均指被告丙○○做一般理學之檢
          查；第三份鑑定報告並謂：依耕莘醫院急診病歷記錄
          上有記載各項身體檢查，推斷應有進行扣診及聽診（
          見本院卷第一六五頁）。自訴人以被告未扣診，尚乏
          依據。
    （３）其次，第三份之鑑定意見雖謂：「（六）依病歷記載
          ，耕莘醫院並未懷疑病人有內出血」。亦即被告呂關
          福雖有進行扣診及聽診，但並未懷疑病人有內出血。
          然第二份鑑定意見謂：「（2）病患及家屬在病史中
          提及之腹痛，呂醫師在病患生命徵象不穩定時，曾施
          行理學檢查，發現病患有上腹壓痛，但若耗費時間將
          腹痛原因一一檢查為當時狀況所不允許，先求穩定生
          命再求正確診斷似乎較為適當。」（見原審卷第四七
          頁）。亦即並不認為被告丙○○於理學檢查後未及時
          查知病因為有過失。第三份鑑定意見亦稱：「病人至
          耕莘醫院急診時主訴腹部疼痛，身體檢查記錄上腹部
          有輕微壓痛。雖然事後有明確證據顯示為主動脈瘤破
          裂，但心肌梗塞仍也有可能以上腹疼痛來表現。一般
          腹主動脈瘤造成之疼痛主要在下背或下腹部，其為持
          續性、內臟性無法定住之疼痛，一般身體檢查由於動
          脈瘤在腹部內臟器官之後方不易查出」、「：：：本
          案由台大醫院手術記錄看來，並無腹腔積水或積血，
          而是主動脈所在之『後腹腔』內出血。後腹腔出血早
          期不易查出，數小時之後，視出血量多寡逐漸蔓延至
          兩側腰部，鼠蹊部或前腹部，呈現烏青，才能予以臆
          斷。」、「（七）腹主動脈在後腹腔，其出血會逐漸
          滲至兩側腰部，鼠蹊部及腹部，若破裂至腹腔才會呈
          現腹脹及腹部積血。家屬提及排出黑便應懷疑有上腸
          胃道出血，但是由台大醫院病歷記錄，並未提及後續
          有腸道出血之病症，手術中亦未發現腹主動脈瘤破裂
          至腹腔或流至腸道等現象，若有黑便應與本案動脈瘤
          破裂無關。」，進而謂：一般醫師在同樣情況情下，
          應有相同或相近之臆斷等語（見本院卷第一六五、一
          六六、一六八頁）。亦即，李國棟之腹痛符合心肌梗
          塞之表現，一般腹主動脈瘤造成之疼痛主要在下背或
          下腹部，為持續性、內臟性無法定住之疼痛，一般身
          體檢查由於動脈瘤在腹部內臟器官之後方不易查出；
          且由事後手術可知李國棟並無腹腔積水或積血現象，
          而是『後腹腔』」內出血；而『後腹腔』出血早期不
          易查出，需數小時之後，視出血量多寡逐漸蔓延至兩
          側腰部，鼠蹊部或前腹部，呈現烏青，才能予以臆斷
          ；若破裂至腹腔才會呈現腹脹及腹部積血。果如此，
          被告丙○○於李國棟初抵醫院時能否於聽診或扣診時
          及時判斷李國棟有內出血，實有疑問。至於台大醫院
          之出院病歷摘要「體檢發現」欄雖有「腹部：膨脹」
          之記載（見原審卷第二三、二五頁）。然此係李國棟
          被送至台大醫院後之情形，距離李國棟初抵耕莘醫院
          ，已有相當時間。縱認台大醫院之出院病歷摘要所載
          之「腹部：膨脹」係李國棟初抵台大醫院時即經醫師
          診知，亦難認被告於判斷上有疏忽。蓋台大醫院於五
          月二十三日晚上十時三十二分接收李國棟後，經由病
          人主訴現在史及身體檢查暨心電圖檢查後，至同日十
          一時三十分，猶因急診臆診為急性心肌梗塞合併心因
          性休克，而由心臟內科進行心導管檢查；惟因進行心
          導管檢查之同時，發現有腹主動脈瘤破裂情形，始改
          由心臟外科進行主動脈血管置換術，此觀第三份鑑定
          及台大醫院九十三年八月十二日（九十三）校附醫秘
          字第九三0000八0六八號函即明（見本院卷第一○三
          、一○四頁）。亦即台大醫院自接收以迄進行心導管
          檢查之一小時時間內，亦均臆斷為急性心肌梗塞合併
          心因性休克，迨施作心導管檢查時始同時發現有腹主
          動脈瘤破裂情形。就此第三份意見雖謂：台大醫院應
          有參考耕莘醫院之轉診資料，但是否受其引導或誤導
          ，無法臆測云云（見本院卷第一六七頁）。然台大醫
          院係國內首屈一指之教學醫院，各項資源均優，其於
          第一時間，亦臆斷為急性心肌梗塞合併心因性休克，
          況屬區域醫院級之耕莘醫院。況第二份鑑定意見謂：
          「（二）耕莘醫院丙○○醫師面臨病患疑似心因性休
          克時，先建立靜脈輸液管道，給予氧氣及使用昇壓劑
          盡力搶救，此時過多的檢查只會延誤外科治療，至於
          因心電圖顯示心肌缺血而臆斷為急性心肌梗塞合併心
          因性休克，此一觀點和台大醫院急診醫師亦未相左，
          故耕莘醫院丙○○醫師的處理過程應屬正常醫療行為
          」。亦即認為被告丙○○之臆斷與台大醫院醫師相同
          ，並謂被告丙○○之處理過程屬正常醫療行為。
    ４、被告丙○○臆斷為急性心肌梗塞合併心因性休克後，是
        否即棄病患不顧？轉診時是否有延擱？
    （１）查被告丙○○臆斷為急性心肌梗塞合併心因性休克後
          ，曾利用電話，將病患汗、上腹部疼痛、呼吸困難
          、休克、血壓量不到、心電圖ST波升高等情形轉知同
          醫院心臟內科主任戊○○，且臆斷為急性心肌梗塞合
          併心因性休克，並獲戊○○認同之事實，已經戊○○
          於本院詰問時供述明確（見本院卷第一二０頁）。被
          告丙○○鑑於耕莘醫院無心臟外科，於八時四十分即
          經戊○○建議轉院（見護理紀錄單），然經聯絡結果
          其他醫院並無ICU病床，係病患家屬透過關係，始覓得
          台大醫院，此經被告供述在卷，並為自訴人所不否認
          ，且與轉院記錄表之記載相符。若對照轉院記錄表記
          載：十時十分通知救護車，十時十五分救護車轉出醫
          院十時三十分到達接受醫院，十時五十分離開接受醫
          院等情，護理紀錄單上亦記載：「由特別護士陪同轉
          台大：：：」。可知耕莘醫院於轉院之行政支援上並
          無怠慢，甚至可謂一氣呵成。
    （２）其次，決定轉院後，被告丙○○之醫院行為並未中斷
          。此由急診醫囑單於八時三十五分、八時五十五分、
          九時五十五分，均有醫囑紀錄即明。甲○○甚至詰證
          稱：我義務寫轉診單就是希望減少轉診的時間（見本
          院卷第一一八頁）。足見被告丙○○於病患等候轉診
          時間內並未中斷醫療行為。第二次鑑定意見就被告實
          際之醫療作為更明確：「（四）病患在耕莘醫院心臟
          科醫師建議轉院後（20:4OPM），依病歷醫囑記載
          20: 55建立中央靜脈導管，放置尿管監測小便排出量
          ，及使用Dopamine靜脈滴注等，以上醫療行為皆屬急
          救步驟，故未有放棄對病患急救治療的事實」（見原
          審卷第六九頁），併謂：「（七）耕莘醫院急診醫師
          曾緊急諮詢該院心臟科專科醫師，得到答案是「該院
          無法提供有效後續醫療，儘早轉院以免延誤病情。耕
          莘醫院醫師在急救病患後，尋求較該院處置心血管疾
          病能力更強的醫學中心奧援，完全符合緊急醫療網的
          精神及醫療規範。耕莘醫院急診醫師於診治病患之醫
          療過程中，並無疏失」（見原審卷第七十頁）。第一
          次、第三之次鑑定報告亦分別謂：「（3）呂醫師對
          腹痛且呈心肌缺氧的病患，立即決定病患需心臟加護
          中心空床，且在兩小時內即將病患轉至台大醫院，病
          患也得以手術搶救，呂醫師已盡其身為急診醫師之義
          務，並無醫療疏失。」（見原審卷第四七頁）、「：
          ：：若在急診室診斷出動脈瘤破裂合併心肌梗塞，開
          刀前恐仍需進行心導管檢查來確認，否則沒有醫師會
          在未顧及有心肌梗塞之情形下，先上麻醉進行動脈瘤
          手術。因此轉診至台大醫院進行緊急心導管檢查，有
          其必要性並無延誤病情之嫌」（見本院卷第一六八頁
          ）。依上所述，被告丙○○之醫療行為並無中斷情形
          ，耕莘醫院於轉診之行政支援上亦無怠慢。
    ５、李國棟是否有冠狀動脈狹窄及有無引發急性心肌梗塞，
        與判斷被告丙○○是否有醫療上之過失無直接關連。查
        自訴人舉台大醫院之覆函，指李國棟生前並無冠狀動脈
        狹窄及急性心肌梗塞，並稱：台大醫院進行心導管檢查
        時發現李國棟有兩條冠狀動脈狹窄，應是血液因主動脈
        破裂，而大量流出到腹腔，回心臟之血減少，就如同橡
        膠水管，當水龍頭減少供水，橡膠管自然會變扁而窄化
        ，此乃物理學之當然，且因耕薪醫院先前已使用大量血
        管收縮藥物，也會使動脈縮小而扁化而休克，實際上兩
        條冠狀動脈原來並非狹窄，引發心肌梗塞之立論亦難成
        立云云。查台大醫院上開覆函固以：「（三）依本院急
        症標準流程，李先生因腹部主動脈瘤破裂，並因出血性
        休克造成心肺衰竭，其冠狀動脈可能為休克狀態且使用
        大量血管收縮藥物後之變化，是否有心肌梗塞及與腹部
        主動脈破裂之關係，尚難辨別。：：：」等語（見本院
        卷第一０四頁）。本院就此請衛生署（醫事審議委員會
        ）作補充鑑定，並據作成第三份鑑定意見稱：「台大醫
        院進行心導管檢查顯示有兩條冠狀勘脈分支呈全面狹窄
        ，即證實病人生前即有冠狀動脈疾病。雖然檢查並未發
        現血管完全堵塞，但仍有可能產生心肌梗塞。」等語（
        見本院卷第一六七頁）。此與台大醫院函所謂：「其冠
        狀動脈可能為休克狀態且使用大量血管收縮藥物後之變
        化，是否有心肌梗塞及與腹部主動脈破裂之關係，尚難
        辨別。：：：」等語。似不盡相同。然本院所應審酌者
        為被告丙○○於從事本次醫療行為時，是否已盡其主治
        醫師之注意義務，是否有應注意、能注意，卻因疏失而
        未注意之情形，至於李國棟生前有無冠狀動脈狹窄，急
        診時有無引發心肌梗塞，實與被告丙○○是否有過失無
        直接關連。基於同一之理由，自訴人另舉相關文獻，指
        李國棟所有之脈搏、心跳快、嘔吐、冒冷汗等現象，均
        屬出血性休克之症狀，與心肌梗塞所造成之心因性休克
        之症狀不符，認為被告丙○○有疏失云云。亦難以採為
        不利被告丙○○之認定。蓋丙○○依病患之主訴之腹痛
        、丙○○所做之理學檢查，以及心電圖呈現之現象，據
        以臆斷李國棟係急性心肌梗塞，如前所述，並無違反醫
        療常規，一般醫師在相同情形，亦將作相同之判斷；衛
        生署之鑑定意見甚至認為被告丙○○若是下其他判斷而
        未提及心肌梗塞，恐怕才是重大醫療疏失，均如前述。
        故李國棟生前所有之脈搏、心跳快、嘔吐、冒冷汗等現
        象，縱屬出血性休克之症狀，然被告丙○○本其專業所
        為之臆斷既未違反醫療常規，實不能僅以事後之證據證
        明其臆斷有誤，即推認被告丙○○有過失。
（三）綜上所述，被告丙○○做出之臆斷與李國棟實際之病症，
      雖有落差，然被告於醫療李國棟之過程中，尚難認有何過
      失，行政院衛生署醫事審議委員會前後三次鑑定亦認被告
      丙○○並無疏失之處，被告所辯並無過失等語，可以採信
      。
七、自訴人上訴應駁回之理由：原審以被告丙○○所為之本次醫
    療行為並無過失，並以被告丁○○並未實際參與醫療行為，
    其所主持之耕莘醫院並未違反醫療機構之設置標準，於轉診
    之作業上亦無怠失，進而認為不能證明被告二人有自訴人所
    指之犯行，而諭知無罪之判決，並無違誤。自訴人上訴指摘
    原審判決不當，並一再質疑本案之三次鑑定。然自訴人之諸
    多質疑，多已釐清；行政院衛生署醫事審議委員會有專業之
    醫療知識，所為之鑑定亦係依病歷及相關之檢驗報告而為，
    並非憑空臆測，本院經核並不違經驗法則或論理法則，應可
    採信。自訴人就各次之鑑定，雖仍存疑且另有指摘。然本案
    之調查已盡，被告醫師雖未能及時、正確診斷病因，致未能
    為適時、適當之治療，而引致本案之遺憾，然本案案例確有
    如上所述診斷不易之情形，被告於醫療過程中亦已為必要之
    診察、檢驗或救治，該等作為且不違醫療常規，實不能以被
    告未能及時做出正確之臆斷或診斷，推認被告之醫療行為必
    有疏失。自訴人之其餘指摘，因無礙於本院判斷之結果，無
    逐一論列之必要，併此敘明。依前開說明，原審判決並無違
    誤，應予維持，自訴人提起上訴，指摘原審判決不當，難認
    為有理由，應予駁回。
據上論斷，應依刑事訴訟法第三百六十八條，判決如主文。
中　　華　　民　　國　　94　　年　　8 　　月　　9 　　日
　　　　　　　　　刑事第十七庭  審判長法　官  蘇隆惠
　　　　　　　　　　　　　　　　　    法　官  施俊堯
　　　　　　　 　 　　　　　　　　　　法　官  林瑞斌
以上正本證明與原本無異。
自訴人如不服本判決，應於收受送達後十日內向本院提出上訴書
狀，其未敘述上訴之理由者並得於提起上訴後十日內向本院補提
理由書（均須按他造當事人之人數附繕本）。
                                      書記官  陳思云
中　　華　　民　　國　　94　　年　　8 　　月　　10　　日
